ACORDAO-COMPLETO-2418235

ACÓRDÃO 1855/2020 ATA 26/2020 - PLENÁRIO

VISTOS, relatados e discutidos estes Embargos de Declaração opostos pelo Sr. Júlio Cesar Gomes Pedro contra o Acórdão 1507/2020-TCU-Plenário, prolatado no bojo desta Prestação de Contas do Serviço Nacional de Aprendizagem Comercial - Administração Regional do Rio de Janeiro - Senac/ARRJ, referente ao exercício de 2011.
ACORDAM os Ministros do Tribunal de Contas da União, reunidos em sessão do Plenário, ante as razões expostas pelo Relator, em:
9.1. com fundamento nos arts. 32, inciso II, e 34 da Lei 8.443/1992, conhecer dos presentes Embargos de Declaração, para, no mérito, negar-lhes provimento; e
9.2. dar ciência desta Deliberação ao embargante e aos seus representantes legais, nos termos do art. 179, § 7º, do RI/TCU.

Embargos de Declaração opostos contra acórdão que, entre outras medidas, julgou irregulares as contas do embargante, condenando-o ao pagamento de débito e multa, em razão de irregularidades identificadas na prestação de contas referente ao exercício de 2011.

Serviço Nacional de Aprendizagem Comercial - Administração Regional do Rio de Janeiro - Senac/ARRJ.

3. Embargante: Júlio Cesar Gomes Pedro (XXX.821.847-XX).

13.1. Ministros presentes: José Mucio Monteiro (Presidente), Walton Alencar Rodrigues, Benjamin Zymler, Raimundo Carreiro, Ana Arraes, Bruno Dantas e Vital do Rêgo.
13.2. Ministro-Substituto convocado: Marcos Bemquerer Costa (Relator).
13.3. Ministros-Substitutos presentes: Augusto Sherman Cavalcanti, André Luís de Carvalho e Weder de Oliveira.

ACORDAO-COMPLETO-2421633

Acórdão 2201/2020 - Plenário

MARCOS BEMQUERER

Ministro-Substituto Marcos Bemquerer Costa.

Trata-se dos Embargos de Declaração opostos pelo Sr. Júlio Cesar Gomes Pedro contra o Acórdão 1507/2020-TCU-Plenário, proferido nos autos desta Prestação de Contas do Serviço Nacional de Aprendizagem Comercial - Administração Regional do Rio de Janeiro - Senac/ARRJ, referente ao exercício de 2011.
2.	Na sessão ordinária do dia 10/6/2020, este Plenário decidiu, entre outras medidas, julgar irregulares as contas do Sr. Júlio Cesar Gomes Pedro, condenando-o ao pagamento de débito solidário e individual quantificado no processo, bem como aplicou-lhe a multa proporcional ao dano no valor de R$ 320.000,00 (peça 273) .
3.	Irresignado com essa deliberação, o embargante sustenta haver omissão, contradição e obscuridade no Acórdão precitado (peça 279) .
	É o Relatório.

Cláudio Renato do Canto Farag, OAB/DF 14.005; e Felipe Teixeira Vieira, OAB/DF 31.718.

Não atuou.

EMBARGOS DE DECLARAÇÃO. DECISÃO PROFERIDA NOS AUTOS DE PRESTAÇÃO DE CONTAS ANUAL. RAZÕES RECURSAIS INSUFICIENTES PARA ALTERAR O ACÓRDÃO ATACADO. REDISCUSSÃO DE MÉRITO DE QUESTÕES ASSENTADAS POR ESTA CORTE. INADEQUABILIDADE DA VIA RECURSAL ELEITA. CONHECIMENTO DOS DECLARATÓRIOS. NÃO PROVIMENTO.

PRESTAÇÃO DE CONTAS (PC)

não atuou.

Trata-se dos Embargos de Declaração opostos pelo Sr. Júlio Cesar Gomes Pedro contra o Acórdão 1507/2020-TCU-Plenário. 
2.	O decisum vergastado foi proferido nestes autos da Prestação de Contas do Serviço Nacional de Aprendizagem Comercial - Administração Regional do Rio de Janeiro - Senac/ARRJ, referente ao exercício de 2011.
3.	Em decisão anterior a ora atacada, o Tribunal, mediante o Acórdão 2476/2018-TCU-Plenário (de minha relatoria) , julgou regulares as contas de diversos responsáveis do Senac/ARRJ e determinou que fossem promovidas as citações individuais e solidárias de outros agentes e empresas, para que apresentassem alegações de defesa e/ou recolhessem aos cofres da entidade as quantias especificadas na decisão, em face de ocorrências verificadas em contratos de patrocínio de eventos relativas à inclusão, na prestação de contas, de notas fiscais canceladas posteriormente à sua apresentação, utilizadas em duplicidade, incompatíveis com o período de execução do evento e/ou que não correspondiam à localização de sede ou filiais das empresas e, ainda, de pagamento de despesas com hospedagem em valores superiores ao limite previsto em norma da entidade.
4.	Entre os responsáveis instados a se manifestar nos autos por meio de citação estava o Sr. Júlio Cesar Gomes Pedro, Diretor Regional do Senac/ARRJ à época dos fatos. Sua defesa não foi suficiente para afastar todas as irregularidades que lhe foram atribuídas, razão pela qual o ex-gestor teve suas contas julgadas irregulares, com condenação ao pagamento de débito solidário e individual quantificado no processo e imposição da multa proporcional ao dano de R$ 320.000,00, nos termos do Acórdão 1507/2020-TCU-Plenário ora recorrido (peça 273) .
5.	Irresignado, o Sr. Júlio Cesar Gomes Pedro opôs Embargos de Declaração, alegando omissão, contradição e obscuridade no decisum (peça 279) .
6.	Feito o resumo dos fatos, do iter processual e do julgado contra o qual se insurge o recorrente, passo ao exame de admissibilidade e do mérito dos embargos.
7.	Acerca da admissibilidade do recurso, tendo em vista que foram invocados os vícios precitados na decisão recorrida e igualmente foram preenchidos os demais requisitos estabelecidos no art. 34, § 1º, da Lei 8.443/1992, entendo que os Aclaratórios devem ser conhecidos.
8.	A respeito do mérito recursal, sob o pálio de supostas omissões, contradições e obscuridades, o embargante aduz, em substância, que: a) não foi alegada "isoladamente a incompetência do Tribunal para apurar a infração", mas que o Sistema "S" está sujeito à jurisdição estadual, conforme já decidiu o Supremo Tribunal Federal - STF, logo, "sendo frisada a incompetência do MPF no caso em tela, que é o representante titular de ações supostamente ilícitas no âmbito da justiça federal, não há falar em competência do julgamento pelo TCU, e ressaltar que o TCU eventualmente é competente em outras ações segmentares, não o torna competente para o julgamento deste entrave"; b) as notas fiscais (números não indicados) deveriam ser excluídas da prestação de contas, e não compensadas, "assim a Nota Fiscal 180 acobertaria a operação"; e c) a norma limitadora do pagamento das diárias estava defasada à época e que somente assinou o documento de despesa por ser sua atribuição.
9.	Ao fim de seu arrazoado, o embargante requer ao Tribunal que sejam os Declaratórios conhecidos, para que, mediante efeitos infringentes, sejam as provas produzidas nos autos reexaminadas, com a consequente "absolvição" do defendente.
II
10.	As vergastas oferecidas pelo recorrente foram integralmente examinadas na Proposta de Deliberação que impulsionou o Acórdão 1507/2020-TCU-Plenário, conforme passo a esclarecer. 
11.	A primeira refere-se à questão de competência desta Casa de Contas para examinar as contas da entidade, consoante sintetizei no item 8 (alínea a) supra. A defesa trazida ao descortino do Tribunal é confusa e pouco concatenada. Nada obstante, infere-se dos fraseados reproduzidos acima que o recorrente afirma não ter questionado diretamente a competência deste Tribunal para apreciar as contas do Senac/ARRJ.
12.	Diante das ideias baralhadas com que foram propostas as redarguições, compulsei as alegações do ex-gestor apresentadas no momento processual em que foi instado a se manifestar nos autos, por provocação da citação deflagrada pelo Tribunal.
13.	Os elementos de defesa do Sr. Júlio Cesar Gomes Pedro, insertos à peça 253, no que se referem à questão em análise, iniciam com o subtítulo "Da preliminar de incompetência do TCU para julgar as contas do Senac/RJ". Esse tema é assim minudenciado pelo ex-diretor:
	a) "[n]este tópico será demonstrado que a jurisprudência é pacífica no sentido de que o TCU está usurpando de sua competência ao julgar as contas do SENAC/RJ;"
	b) o STF "pacificou o entendimento de que o Tribunal de Contas da União não possui competência para o processamento e julgamento de ações que envolvam os serviços sociais autônomos;"
	c) "o STF reconhece, ademais, que o Ministério Público Federal não possui competência para a averiguação de irregularidades cometidas pelos serviços sociais autônomos;"
	d) "segundo as jurisprudências acima colacionadas, percebe-se que as supostas irregularidades mencionadas no relatório em questão não podem ser julgadas pelo TCU, pois o SENAC/RJ não é entidade pública, mas de caráter privado;" e
	e) "conclui-se, portanto, que o TCU não possui competência para julgar supostas irregularidades no SENAC/RJ."
14.	Ao revés do que afirmou o embargante, depreende-se das assertivas reproduzidas acima que o ora recorrente, ao oferecer as suas alegações em etapa processual anterior, seguramente defendeu a tese, de forma direta e cristalina, de que esta Casa Contas não teria competência para julgar as contas do Senac/ARRJ, porquanto se tratava de entidade de direito privado.
15.	Diante da defesa do Sr. Júlio Cesar Gomes Pedro, a Proposta de Deliberação apresentou o seguinte repto às afirmações que integravam à questão preliminar suscitada (grifos do original) :
"20.  (...) Sobre a suposta incompetência do Tribunal para julgar as contas do Senac/RJ, ao fundamento de que se cuida de entidade de natureza jurídica privada, ressalto que esse entendimento não encontra aderência ao magistério jurisprudencial desta Corte de Contas e do Supremo Tribunal Federal. Colho excertos de julgados da ferramenta de pesquisa deste Tribunal, 'Jurisprudência Selecionada', com exegese antípoda à alegação oferecida pelo responsável:
Acórdão 2079/2015-TCU-Plenário (de minha relatoria) 
'Os serviços sociais autônomos se sujeitam ao controle do TCU, uma vez que administram recursos públicos de natureza tributária, advindos de contribuições parafiscais e destinadas ao atendimento de fins de interesse público.' 
Acórdão 1770/2013-TCU-Plenário (rel. min. Benjamin Zymler) 
'Por arrecadarem e gerenciarem recursos públicos de natureza parafiscal, as entidades do Sistema 'S' estão sujeitas à fiscalização do TCU.'
21. Dessa linha não destoa o Pretório Excelso (grifos meus) :
'EMENTA Agravo regimental em mandado de segurança. Tribunal de Contas da União. Controle finalístico das entidades do Sistema S. Tomada de contas especial. Observância ao postulado do contraditório. Alcance de norma constitucional (art. 8º, I, da CF/88) . Pretensão de interpretação genérica. Inadequação da via eleita. Contribuições sindicais. Natureza pública. Agravo regimental do qual se conhece e ao qual se nega provimento. 1. O estabelecimento do contraditório em procedimentos iniciais de apuração de materialidade de atos objeto de denúncia perante o TCU não é obrigatório, pois, nessa fase, há mero ato investigatório, sem formalização de culpa. Precedentes. 2. De acordo com previsão do art. 12, II, da Lei Orgânica do TCU (nº 8.443/92) , é no processo da tomada de contas que o apontado como responsável tem a oportunidade de exercer seu direito ao contraditório e à ampla defesa, o que foi observado no caso dos autos. 3. Incabível a pretensão de transformar o mandado de segurança em instrumento para a interpretação acerca do alcance, de maneira genérica, de dispositivo constitucional, com vistas a delinear, de modo dissociado do caso dos autos, os limites do controle finalístico que compete ao TCU. A solução da lide no sentido de que é legítimo ao controle finalístico exercido pelo TCU adentrar na apreciação do padrão de objetividade e eficiência em contratação realizada por entidades do Sistema S se deu em seguimento a precedentes da Corte e se mostra suficiente para o deslinde da controvérsia. 4. As contribuições sindicais compulsórias possuem natureza tributária, constituindo receita pública, estando os responsáveis sujeitos à competência fiscalizatória do Tribunal de Contas da União. Precedentes. 5. A inexistência de argumentação apta a infirmar o julgamento monocrático conduz à manutenção da decisão recorrida. 6. Agravo regimental do qual se conhece e ao qual se nega provimento. (MS 34.296 AgR, Relator (a) : min. Dias Toffoli, Segunda Turma, julgado em 24/04/2018, Processo Eletrônico DJe-103, Divulg 25/05/2018, Public 28/05/2018) .'
22. Como se percebe, há plena possibilidade jurídica de esta Corte exercer a sua jurisdição de contas sobre as entidades do Sistema 'S', porquanto, apesar da taxonomia privada, prestam serviços de interesse público ou social e são beneficiadas com recursos decorrentes de contribuições parafiscais (receita pública) , pelos quais devem prestar contas a este Tribunal e à sociedade."
16.	Do trecho extraído do julgado é possível interpretar que: a) cabe ao TCU julgar as contas das entidades que compõem o Sistema "S", porquanto arrecadam e gerenciam recursos públicos de natureza parafiscal; e b) a matéria em questão tem guarida em remansosa jurisprudência desta Corte e do STF.
17.	O que o embargante parece confundir é o fato de que eventuais conflitos internos de competência ocorridos na jurisdição comum (Justiça Federal versus Justiça Estadual ou Ministério Público Federal versus Ministério Público Estadual, conforme deixam transparecer as ementas de julgados reproduzidas na peça de defesa) não alcançam e não se aplicam a esta Corte, porquanto aquela jurisdição (comum) não se baralha com a jurisdição de contas, que examina, mediante o exercício da atividade de controle externo, a boa e regular aplicação de recursos federais por gestores quanto aos aspectos da legalidade, legitimidade e economicidade, em vista da autonomia e da independência desta Corte e de sua jurisdição sobre os recursos da União, todas outorgadas pela Carta da República, nos termos do art. 71.
18.	Noutras palavras, o controle externo de contas é atribuição constitucional que se distingue da apuração e sanção de ilícitos decorrentes de outras esferas jurídicas de responsabilização (cível, criminal e administrativa) , ante o princípio da independência das instâncias que permeia o ordenamento jurídico. Por conseguinte, o fato de o STF assentar que os autos judiciais, em que seja parte entidade do Sistema "S", deverão ser processados e julgados pela Justiça Estadual, por possível provocação do Ministério Público Estadual, e não pela Justiça Federal, em nada obsta a jurisdição de contas exercida por esta Corte, haja vista que são hipóteses distintas de responsabilização. Aliás, como frisei na Proposta de Deliberação que impulsionou a decisão atacada, "a responsabilidade tem diversas faces e aquela que ocorre no controle externo é apenas uma delas." (item 34 da Proposta de Deliberação) .
III
19.	A outra vergasta oferecida pelo recorrente trata do tema relacionado a documentos fiscais. Segundo o embargante, "as notas fiscais deveriam ser excluídas da prestação de contas, e não compensadas, 'assim a Nota Fiscal 180 acobertaria a operação.'" (v. item 8, alínea b acima) .
20. 	O responsável não especificou os números das notas ficais que deveriam ser retiradas da prestação de contas, mas se deduz que pretendeu se referir à NF 120. Essa questão foi igualmente examinada pela decisão recorrida, verbis:
"23. O ex-agente também afirma que as empresas patrocinadas teriam requisitado a exclusão da NF 120, emitida pela empresa Editora Impressão Rio Gráfica Ltda., da prestação de contas e que a despesa atestada pela nota retirada passaria a ser comprovada pela NF 180. Novamente, a defesa do responsável não deve prosperar, porquanto os aludidos documentos fiscais são incompatíveis.
24. Compulsando os autos, verifico que a NF 180 (peça 145, p. 112) , emitida pela empresa R2 Projeções e Eventos Ltda., tem valor de R$ 9.000,00 e discrimina o serviço de 'produção do desfile da Victor Dzenk'. Vereda outra, a NF 120 (peça 146, p. 81) , da Editora Impressão Rio Gráfica Ltda., cuja data é incompatível com o evento a ela associado, possui o valor de R$ 16.000,00 e registra o objeto de 'prestação de serviços de lonas e manutenção'. Trata-se, portanto, de valores e especificações de serviços inconciliáveis." 
21.	Em matéria de prestação de contas, não se pode promover a substituição de documentos fiscais, sem qualquer critério e sem fundamento, sob pena de se romper o nexo causal entre os recursos públicos e as despesas realizadas.
22.	Percebe-se que a NF 180 não poderia "acobertar" a despesa da NF 120, porque são documentos distintos, conforme indicado à saciedade no trecho do decisum reproduzido acima. 
23.	Deve-se deixar bem vincado que cabe ao gestor que aplica o dinheiro público o ônus de demonstrar o emprego dos recursos, mediante documentação suficiente e hábil para tanto, o que não ocorreu nestes autos. Frise-se ainda que essa imposição deriva do ordenamento jurídico, a teor do bloco normativo composto pelas disposições dos arts. 70, parágrafo único, da Constituição Federal, 93 do Decreto-lei 200/1967 e 66 do Decreto 93.872/1986.
IV
24.	A última vergasta apresentada cuida do pagamento de diárias em valor superior ao previsto na Resolução CR 11/2009 da entidade, que à época regulava os gastos dessa natureza. O recorrente aduz que a norma estava defasada e que somente autorizou o dispêndio, porque era a sua atribuição funcional (v. item 8, alínea c acima) .
25.	Esse quesito não passou despercebido na decisão embargada, verbis:
"25. Quanto às despesas referentes a diárias, relembro que se constatou o pagamento de hospedagem, em viagem internacional, acima dos limites previstos no art. 5º, § 1º, da Resolução CR 11/2009 (peça 103) , que regulava esses gastos da entidade no exterior, vigente à época. O Sr. Júlio Cesar Gomes Pedro alegou que a referida norma estava desatualizada em relação aos valores de mercado, razão pela qual a diretoria do Senac/ARRJ autorizou o pagamento das despesas necessárias ao cumprimento da missão internacional.
26. Não deve ser acolhida a tese apresentada pelo responsável, porquanto o que se espera de um membro que exerce a função de Direção Regional do Senac/RJ é a deferência aos normativos da própria entidade, especialmente daquelas regras que autorizam gastos de recursos públicos, haja vista que sobre essas despesas recai o imperativo da economicidade. De mais a mais, caso o defendente considerasse os limites defasados, deveria propor a alteração do teto de valores previamente à autorização de pagamento das diárias internacionais, e não permitir que se extrapolassem os marcos normativos da entidade ao seu alvedrio."
26.	Como se nota da transcrição, houve a indicação do ato irregular praticado pelo ora recorrente e a correspondente análise da defesa, que não foi acatada, por ser insuficiente para afastar o descumprimento das normas da própria entidade que disciplinavam os gastos com diárias internacionais.
27.	Nesse contexto, percebe-se que as alegadas omissões, contradições e obscuridades não se sustentaram, porquanto são inexistentes e especialmente porque todas as questões suscitadas pelo embargante foram examinadas na deliberação atacada, à guisa cristalina, precisa e simétrica. 
28.	De mais a mais, depreende-se que o objetivo do ex-gestor ao manejar o presente recurso é revolver o mérito do Acórdão 1507/2020-TCU-Plenário. 
29.	Registro o desacerto da via recursal eleita pelo recorrente para manifestar sua irresignação contra os dispositivos fixados na deliberação recorrida, porquanto os Declaratórios não se prestam à alteração do mérito das decisões atacadas, haja vista que têm por finalidade corrigir os defeitos da deliberação, nos termos do que dispõe o art. 34, caput, da Lei 8.443/1992.
30. 	No caso dos autos, o defendente procura fazer valer seu desiderato na via estreita dos Embargos de Declaração, buscando rediscutir o mérito de matéria já assentada por este Colegiado à luz do que seria mais favorável aos seus interesses. Tal desígnio não deve ocorrer por meio da espécie recursal dos Aclaratórios para a pretensão de reformar o Acórdão combatido.
31. 	Nessa linha tem sido a jurisprudência deste Tribunal (v. g.: Acórdãos 2.635/2015, rel. min. Bruno Dantas, 291/2015, rel. min. Walton Alencar Rodrigues, ambos do Plenário) , bem como do Supremo Tribunal Federal (v. g.: RE 327376/PR, DJ 12/06/2002, AI 423108 AgR-ED/DF, DJ 18/02/2005; AI 455611 AgR-ED/RS, DJ 18/02/2005; AI 488470 AgR-ED/RS, DJ 18/02/2005) . A exemplo, reproduzo trecho de decisão monocrática exarada pelo Ministro Carlos Velloso no RE 327376/DF:
"Não cabe, por outro lado, em sede de embargos de declaração, rediscutir a matéria decidida, para modificar o julgado em sua essência ou substância (...) . Inviável, portanto, o RE, nego-lhe seguimento."
32.	Dessa forma, não há guarida no meio processual escolhido pelo embargante para revisitar o mérito de questões já examinadas pelo Tribunal, cabendo ao irresignado com o teor da deliberação emitida se valer das vias recursais adequadas para provocar a reapreciação da matéria por esta Casa de Contas. 
	Pelo exposto, voto por que seja adotada a deliberação que ora submeto a este Colegiado.
T.C.U., Sala de Sessões, em 15 de julho de 2020.
MARCOS BEMQUERER COSTA
						    Relator